【裁判字號】    95,台上,2102
【裁判日期】    950921
【裁判案由】    損害賠償等
【裁判全文】
最高法院民事判決            九十五年度台上字第二一０二號
上  訴  人  甲○○
            乙○○
共      同
訴訟代理人  劉師婷律師
被 上訴 人  周俊雄即共同體企業行
            德寶營造股份有限公司
上 列一 人
法定代理人  丙○○  住台灣省台北縣新店市○○路108之1號8
上列當事人間請求損害賠償等事件，上訴人對於中華民國九十四
年十月二十六日台灣高等法院第二審判決（九十三年度勞上字第
七八號），提起上訴，本院判決如下：
    主  文
原判決除假執行部分外廢棄，發回台灣高等法院。
    理  由
本件上訴人甲○○、乙○○主張：被上訴人德寶營造股份有限公
司（下稱德寶公司）承攬訴外人台北市政府教育局（下稱北市教
育局）台北市立育成高級中學（下稱育成高中）校舍新建工程，
並將清潔雜項工程再交由被上訴人周俊雄即共同體企業行（下稱
周俊雄）承作。上訴人甲○○之夫即乙○○之子何文光受僱於周
俊雄，擔任清潔工作。詎何文光因工地Ｃ區地下一樓無燈光，致
摔倒休克，俯臥在積水中窒息死亡，經人於民國九十年十二月二
十九日上午八時十分發現。依勞動基準法（下稱勞基法）第五十
九條第一項第四款規定，德寶公司、周俊雄應連帶給付甲○○職
業災害死亡補償；又周俊雄違反勞工安全衛生法第五條第二項及
第二十三條規定，應推定有過失，而德寶公司為事業單位，依勞
工安全衛生法第十六條前段及民法第一百八十五條第一項規定，
應與周俊雄連帶負損害賠償責任等情。爰求為命被上訴人連帶給
付甲○○新台幣（下同）一百二十四萬九千四百二十五元，連帶
給付乙○○二百四十一萬二千零五十七元｛即(一)扶養費：一百四
十一萬二千零五十七元＋(二)精神慰撫金：一百萬元｝，及均自起
訴狀繕本送達翌日起算年息百分之五之利息之判決｛第一審判命
德寶公司給付乙○○九十萬元本息，而駁回乙○○其餘之訴及駁
回甲○○之訴，原審則將乙○○上開勝訴部分廢棄，改判駁回乙
○○該部分之訴，並駁回乙○○及甲○○之上訴｝。
被上訴人德寶公司則以：何文光係於下班後自二樓教室後陽台外
側攀爬進入，不慎墜落死亡，並非因其工作內容作業活動或其他
職業上原因所引起，自非屬職業災害。且伊並無任何侵權行為，
又因死亡事故之發生係可歸責於何文光，理應按過失比例，減輕
或不須負賠償責任等語；被上訴人周俊雄則以：何文光非其受雇
人，僅係以打零工之狀態前來系爭工地賺零用金。且何文光係於
下班時間後，欲返回拿取私人物品，不慎墜樓死亡，並非工作場
所之職業災害。而何文光發生意外之地區設有藩籬，為工地禁區
本就不得擅自進入。何文光擅闖禁區致發生事故，與伊無關。又
乙○○為四十六年生，正值人生壯年黃金時期，健康狀況良好，
無身體殘缺，顯非無謀生能力，其請求扶養費亦屬無據等語，資
為抗辯。
原審將第一審所為上訴人乙○○部分勝訴之判決予以廢棄，改判
駁回乙○○該部分之訴，及駁回乙○○、甲○○之上訴，係以：
查德寶公司向訴外人北市教育局承攬育成高中校舍新建工程後，
將其中之清潔雜項工程交由周俊雄承攬。何文光於該工地擔任清
潔打掃工人，於九十年十二月二十九日八時十分經人發見倒臥死
亡於該工地Ｃ區地下室採光井。經台灣士林地方法院檢察署相驗
結果，認係跌倒休克窒息死亡，為兩造所不爭執。按勞動契約為
諾成契約，且為不要式契約，不以訂立書面為必要，僅需勞資雙
方意思表示合意即已成立。依一般學理認勞動契約之勞工，具有
從屬性。基於保護勞工之立場，一般就勞動契約關係之成立，均
從寬認定，只要有部分從屬性，即應成立。而依勞基法第二條第
一款規定，受雇主僱用從事工作獲致工資者，即屬勞工。因此，
勞基法所規範之勞動契約，應係指當事人之一方，在從屬於他方
之關係下提供職業上之勞動力，而由他方給付報酬之契約。死者
何文光即為共同體企業行提供予德寶公司，在系爭工地工作之工
人，自為周俊雄之受雇人。次按，職業災害，係指勞工就業場所
之建築物、設備、原料、材料、化學物品、氣體、蒸氣、粉塵等
或作業活動及其他職業上原因引起之勞工疾病、傷害、殘廢或死
亡。而所謂職業上原因，係指隨作業活動所衍生，於作業上一切
必要行為及其附隨行為而具有相當因果關係者。故職業災害乃勞
動者執行職務或從事與職務相牽連之行為而發生之災害。依周俊
雄訴訟代理人丁○○及證人陳玉明、彭錦祥之證述，堪信何文光
確實係下班後才跌倒休克窒息死亡。證人即死者何文光之叔叔何
濟基於第一審所證情節，與上開三位證人證詞及出工紀錄表內容
顯有出入，自難憑採。又周俊雄向德寶公司承攬清潔雜項工程之
區域係在工地Ａ區之二、三樓教室，而死者何文光跌倒窒息死亡
地點則為工地Ｃ區地下一樓採光井下方積水之露台，該處並非周
俊雄承攬工作之區域，亦非事發當日支援灌漿作業之地點，顯非
屬死者何文光之工作場所，足認此事故並非因何文光執行業務之
必要或合理行為所致，即與其執行業務無涉，亦與其業務執行通
常伴隨之潛在危險無涉，二者間並無相當因果關係，自不屬職業
災害。至台北市政府勞工局勞動檢查處（下稱勞檢處）之職業災
害檢查初步報告書雖謂本件應屬「就業場所職業災害」，惟職業
災害之判定應依相關法律之規定，尚不得逕以行政機關之檢查報
告為認定之準據。復查勞工安全衛生法係為防止職業災害，保障
勞工安全與健康所制定，而本件事故既不屬職業災害，自不在勞
工全安衛生法之規範及保護範圍，周俊雄、德寶公司均無違反勞
工安全衛生法可言。從而，甲○○依勞基法第五十九條第一項第
四款規定請求被上訴人連帶給付死亡補償一百二十四萬九千四百
二十五元本息；乙○○依侵權行為法律關係，請求被上訴人連帶
給付損害賠償二百四十一萬二千零五十七元本息，均非正當，應
予駁回等詞，為其判斷之基礎。
按取捨證據、認定事實，固屬事實審法院之職權，惟其採為認定
事實之證據，必須對於應證事項有相當之證明力者，始足當之。
否則，即難謂與證據法則無違。查證人陳玉明於九十一年一月二
十三日勞檢處談話紀錄稱：「我收完工後，彭錦祥紀錄下班時間
，大概６點半左右，我自己回家。」（見一審勞訴卷第一０六頁
背面），而於第一審則稱：「我是做到五點多，因為我要上課，
所以我就先走了。灌漿作業我走後他們還是繼續做‧‧‧」、「
我記得那天是一起下班‧‧‧」（見一審勞訴卷一五四、一五七
頁），證述前後不一，如證人陳玉明與死者何文光係一起下班，
何以陳玉明無加班紀錄，而死者何文光卻有加班紀錄（見一審勞
訴卷第一０四、一０五頁）？能否單憑證人陳玉明上開前後不一
之證述，遽認何文光之死亡與其執行業務之行為無涉或與其執行
業務之附隨行為無何關聯？已非無疑。其次，依證人丁○○於第
一審之證述（見一審勞訴卷一八四～一九０頁），其既係最後離
開工地，則其在鎖上工具室前有無發現死者之霹靂腰包？該霹靂
腰包若仍放置於工具室，則何人已確實看見死者何文光返家？此
與死者何文光是否仍在執行業務之時間內發生事故所關頗切。又
上訴人主張死者何文光死亡時仍穿戴手套、口罩及雨鞋，參酌證
人陳玉明之證述，工作及灌漿皆須戴手套，衡諸一般常情，死者
當天支援灌漿及打掃地下室，則手套、口罩及雨鞋之配備應屬工
作上所必須，則其死亡時既仍穿戴工作上之配備，能否謂當時並
非仍在執行業務中或與執行業務全然無關？末按，勞工安全衛生
法施行細則第三條第一項規定：「本法第二條第四項及第五條第
二項所稱就業場所，係指於勞動契約存續中，由雇主所提示，使
勞工履行契約提供勞務之場所。」而勞工安全衛生法第二條第四
項：「本法所稱職業災害，謂勞工就業場所之建築物、設備、原
料、材料、化學物品、氣體、蒸氣、粉塵等或作業活動及其他職
業上原因引起之勞工疾病、傷害、殘廢或死亡。」。查依證人丁
○○於勞檢處之談話紀錄所稱，死者何文光當日不僅於工地Ａ區
二樓工作，更支援大門口灌漿作業及於地下室打掃、且工具放於
工地Ｃ區二樓等事實。顯見其提供勞務皆悉依雇主之指示，則其
提供勞務之範圍即其就業場所，能否僅侷限於工地Ａ區二、三樓
？被上訴人就工地Ｃ區地下一樓採光井下方積水之露台如有欠缺
安全防護措施，能否認已盡勞工安全衛生法所定之雇主責任？攸
關何文光是否因職業災害而死亡及被上訴人應否連帶負勞工安全
衛生法所定之雇主責任與侵權行為損害賠償責任之認定，非無詳
為推求之餘地。原審未遑詳察，遽以上述理由為不利於上訴人之
論斷，自有未當。上訴論旨，執以指摘原判決不當，求予廢棄，
不能認為無理由。
據上論結，本件上訴為有理由。依民事訴訟法第四百七十七條第
一項、第四百七十八條第二項，判決如主文。
中    華    民    國  九十五  年    九    月  二十一  日
                      最高法院民事第八庭
                          審判長法官  朱  建  男
                                法官  顏  南  全
                                法官  許  澍  林
                                法官  鄭  傑  夫
                                法官  蘇  清  恭
      本件正本證明與原本無異
                                      書  記  官
中    華    民    國  九十五  年    十    月    四    日
                                                      Ｋ


司法院資訊處製作；財團法人民間司法改革基金會備份。
